臺灣高等法院民事判決　　　　　　　　　 94年度上字第130號
上　訴　人　丙○○
訴訟代理人　余俊儒律師
被　上訴人　甲○○○
　　　　　　乙○○○
共　　　同
訴訟代理人　吳世敏律師
上列當事人間請求清償借款事件，上訴人對於中華民國93年10月
21日臺灣板橋地方法院92年度訴字第2528號第一審判決提起上訴
，經本院於94年4月13日言詞辯論終結，判決如下：
    主      文
上訴駁回。
第二審訴訟費用由上訴人負擔。
    事實及理由
一、本件被上訴人主張：訴外人林金桂於民國90年3月1日（起訴
    狀誤為民國89年3月1日），邀同其子即上訴人為連帶保證人
    ，向被上訴人借貸日圓一千萬元，雙方約定借貸期間為二年
    ，利息為年息7%，林金桂應於92年3月1日將本金日圓一千萬
    元連同二年利息日圓一百四十萬元返還被上訴人，雙方並立
    有金錢借用證書為憑。詎屆清償期後，林金桂及上訴人拒不
    返還上開借款及約定利息，嗣訴外人林金桂於本件訴訟進行
    中雖曾陸續清償部分借款，但尚餘日圓八百萬元未清償。又
    上開借用證書連帶保證人欄內上訴人名字及用印固非上訴人
    親為，但上訴人嗣於借款日當天由證人吉田二朗提示該借用
    證書時，既未為反對之意思表示，且上訴人之印章平時係由
    林金桂代為保管，依民法第 169條之規定，上訴人應負系爭
    債務之連帶保證人責任，爰依消費借貸及連帶保證之法律關
    係，訴請上訴人給付日圓八百萬元，及自支付命令送達之翌
    日起至清償日止按年息7%計算之利息等語。
二、上訴人則以：上開金錢借用證書連帶保證人欄內之簽名非其
    所簽，且簽立上開借用證書時伊並未在場，伊根本不知有被
    上訴人所主張之借貸情事等語，資為抗辯。
三、原審判決上訴人應給付日圓八百萬元，及自民國92年10月 7
    日起至清償日止，按年息5%計算之利息，而駁回被上訴人其
    餘利息之請求。被上訴人就原審駁回其利息請求部分，未聲
    明不服，已告確定。上訴人就其敗訴部分，聲明不服，求為
    廢棄原判決，並駁回被上訴人在第一審之訴；被上訴人則求
    為駁回上訴。
四、本件兩造不爭執之事實為：(一)林金桂曾向被上訴人借款日
    圓一千萬元，並簽立系爭借用證書。(二)系爭借用證書上連
    帶保證人之上訴人簽名及印章係林金桂所為，林金桂於簽立
    系爭借用證書時，上訴人並未在場。是本件兩造爭執之點即
    在於林金桂以上訴人名義在系爭借用書連帶保證人欄上簽名
    用印是否有民法第一百六十九條表見代理之適用？按民法第
    一百六十九條明定：由自己之行為表示以代理權授與他人或
    知他人表示為其代理人而不為反對之表示者，對於第三人應
    負授權人之責任，是以表見代理之情形有二，其一為：由自
    己之行為表示以代理權授與他人。其二為：知他人表示為代
    理人而不為反對之表示者？爰析論如下：
(一)、上訴人是否有「由自己之行為表示以代理權授與他人」？
      按「由自己之行為表示以代理權授與他人者，對於第三人
      應負授權人之責任，必須本人有表見之事實，足使第三人
      信該他人有代理權之情形存在，始足當之，我國人民將自
      己印章交付他人，委託該他人辦理特定事項者，比比皆是
      ，倘持有印章之該他人，除受託辦理之特定事項外，其他
      以本人名義所為之任何法律行為，均須由本人負表見代理
      之授權人責任，未免過苛」，最高法院70年度台上字第65
      7 號判例著有明文。查：上訴人之印章平常即交付證人林
      金桂保管之事實，固據證人林金桂於原審93年 3月11日到
      庭證述無訛，並為上訴人所不否認，然上訴人於林金桂簽
      立系爭借用證書時，並未在場，顯難遽由上訴人平日即將
      其印章交予林金桂保管一節，而臆斷上訴人之用意，依前
      開判例意旨，尚不足認定上訴人有「由自己之行為表示以
      代理權授與他人」之情事。
(二)、上訴人是否有「知他人表示為代理人而不為反對之表示者
      」？
      按「上訴人明知朱某等表示為其代理人，以其名義訂購系
      爭貨物，而未為反對之表示，致被上訴人信以為上訴人公
      司所購買，將檢收校對單及統一發票上買受人記載為上訴
      人，並將貨物送至上訴人工廠交付。按諸民法第一百六十
      九條規定，系爭貨物縱非上訴人所買，上訴人亦應負授權
      人之責任」，此有最高法院70年台上字第1041號判例意旨
      可資參照。是於該當法律行為發生前或後，有表見之事實
      存在，且該第三人係善意無過失時，本人即應負表見代理
      之責任。經查訴外人林金桂在系爭借用證書連帶保證人欄
      上以上訴人名義簽名用印時，上訴人固未在場，惟證人吉
      田二朗於原審93年 3月11日審理時證稱：「原證一是我先
      在日本寫好的，被上訴人簽名後帶到台灣，給證人林金桂
      簽名的。簽約當場上訴人名字是證人林金桂簽的，因為簽
      系爭借據當時上訴人丙○○不在場，所以證人林金桂及我
      還有一位日本朋友一起到新莊工廠找上訴人，提示上開原
      證一給上訴人，上訴人當場有說：謝謝。後來上訴人還帶
      我們去參觀工廠」、「（問：於92年3月1日在新莊工廠看
      到的連帶保證人是否為在場的上訴人？）確實是上訴人沒
      錯」等語，可知林金桂在以上訴人名義在系爭借用證書連
      帶保證人欄上簽名用印後，證人吉田二朗為踐行對保程序
      ，當天曾偕同林金桂一同前往會晤上訴人，並提示系爭借
      用證書予上訴人審閱確認。至林金桂雖證稱：「我記得當
      天或第二天去工廠的，我不記得是否有遇見我兒子即上訴
      人，當天是去看工廠情形」等語，然觀諸林金桂對借款當
      日之情形均記憶猶新，卻單獨對是否有帶證人吉田二朗與
      上訴人會面一節模糊其詞，堪認證人吉田二朗之證詞應較
      為可採。而上訴人於證人吉田二朗當面提示系爭借用證書
      時，既明知其父林金桂表示為其代理人，以其名義擔任連
      帶保證人，而未為反對意思表示之表見事實，顯足以使被
      上訴人之代理人吉田二朗誤信林金桂係有權代理上訴人在
      系爭借用證書連帶保證人欄上簽名用印，認日後求償已獲
      擔保而貸款予林金桂，依民法第一百六十九條之規定，上
      訴人自依法負表見代理之責任。
(三)、綜上，被上訴人本於消費借貸及連帶保證之法律關係，訴
      請上訴人清償系爭借款核屬有據，應予准許。
五、末按「遲延之債務，以支付金錢為標的者，債權人得請求依
    法定利率計算之遲延利息。但約定利率較高者，仍從其約定
    利率」，民法第233條定有明文，查系爭借用證書第2條固有
    利息定為7%之約定，惟此乃雙方對借貸本金之利息約定，上
    開借貸契約屆期後，主債務人林金桂及上訴人未依約償還借
    款及約定之利息金額，該遲延債務之利息雙方並未有特別約
    定，故被上訴人得請求系爭款項之遲延利息，應以法定利率
    5%計算，被上訴人請求之遲延利息逾此範圍部分，則非適當
    ，不應准許(被上訴人就此部分，未聲明不服，已告確定)。
六、從而，被上訴人依消費借貸及連帶保證法律關係，請求上訴
    人給付日圓八百萬元，及自起訴狀送達翌日即92年10月 7日
    起至清償日止，按年息5%計算之利息，為有理由，應予准許
    ，原審就上開應准許部分，為被上訴人勝訴之判決，並酌定
    相當金額為准假執行之宣告，於法並無不合，上訴論旨指摘
    原判決不當，求予廢棄改判，為無理由，應駁回其上訴。
七、本件事證已明確，兩造其餘之攻擊防禦方法與本件勝負無涉
    ，無庸逐一論述，併此敘明。
八、據上論結，本件上訴為無理由，爰判決如主文所示。
中　　華　　民　　國　　94　　年　　4 　　月　　27　　日
                  民事第十三庭審判長法  官  張宗權
                                    法　官　陳忠行
                                    法　官　陳永昌
正本係照原本作成。
如不服本判決，應於收受送達後20日內向本院提出上訴書狀，其
未表明上訴理由者，應於提出上訴後20日內向本院補提理由書狀
（均須按他造當事人之人數附繕本）上訴時應提出委任律師或具
有律師資格之人之委任狀；委任有律師資格者，另應附具律師資
格證書及釋明委任人與受任人有民事訴訟法第466條之一第一項
但書或第二項（詳附註）所定關係之釋明文書影本。
中　　華　　民　　國　　94　　年　　4 　　月　　27　　日
                                    書記官  劉美垣
附註：
民事訴訟法第四百六十六條之一（第一項、第二項）：
對於第二審判決上訴，上訴人應委任律師為訴訟代理人。但上訴
人或其他法定代理人具有律師資格者，不在此限。
上訴人之配偶、三親等內之血親、二親等內之姻親，或上訴人為
法人、中央或地方機關時，其所屬專任人員具有律師資格並經法
院認為適當者，亦得為第三審訴訟代理人。
